【裁判字號】    95,判,2008
【裁判日期】    951207
【裁判案由】    入出境
【裁判全文】
最  高  行  政  法  院  判  決
                                     95年度判字第02008號
上  訴  人  乙○○
被 上訴 人  財政部
代  表  人  甲○○
上列當事人間因入出境事件，上訴人對於中華民國94年6月16日
臺北高等行政法院93年度訴字第02084號判決提起上訴，本院判
決如下：
    主  文
上訴駁回。
上訴審訴訟費用由上訴人負擔。
    理  由
一、上訴人在原審起訴意旨略謂：上訴人為晃丞有限公司之負責
    人，該公司滯欠已確定之民國（下同）87年度營利事業所得
    稅（含滯納金及滯納利息)計新臺幣（下同）1,044,230元，
    經財政部臺北市國稅局依限制欠稅人或欠稅營利事業負責人
    出境實施辦法（下稱限制出境實施辦法）第2條第1項規定，
    報由被上訴人以91年5月10日台財稅字第0910093675號函請
    內政部警政署入出境管理局（以下簡稱境管局）限制上訴人
    出境，境管局據以91年5月15日境愛岑字第0910055562號書
    函禁止上訴人出國。上訴人不服，以晃丞公司滯欠稅款及罰
    鍰合計903,933元，未達100萬元，依法不得對其為禁止出國
    之處分；又其雖於91年5月20日知悉受禁止出國之處分，因
    不諳法令，致未能於法定期間內提起訴願，惟被上訴人所為
    禁止出國之處分既屬重大違法，自應予以撤銷云云，於91年
    10月21日提起訴願。案經行政院依境管局卷附送達證書上所
    載送達時間及上訴人於訴願書所自承知悉原行政處分日期，
    上訴人已逾越提起訴願之期間，以院臺訴字第0920080356號
    訴願決定不受理。上訴人訴經臺北高等行政法院92年度訴字
    第1382號判決，以上訴人於91年6月6日就89年度營利事業所
    得稅向北市國稅局申請復查時，已同時就限制出境表示不服
    ，該局未依規定將該限制出境部分移送被上訴人，訴願機關
    未查上情，從程序決定不受理，自屬可議，將訴願決定撤銷
    ，由行政院另為適法之處理，嗣經行政院決定將訴願駁回，
    上訴人猶未甘服，遂提起行政訴訟，主張：（一）上訴人公
    司地址原設台北市○○○路○段303巷5號6樓，但88年3月上
    訴人向被上訴人及臺北市建設局申請暫停營業並陳報新址「
    台北市○○○路○段410號2樓之9」，經核准在案，是則公司
    舊址即無法收取文件。（二）上訴人停業同時仍依法申報、
    預繳營利事業所得稅，但被上訴人並未依法「通知查帳」，
    竟片面以上訴人「未提示帳冊」為由，依同業一般利潤核課
    上訴人公司所得並處分罰鍰，惟前述查帳通知、罰緩處分書
    、核課通知書、繳款書等，被上訴人均未依法送達於上訴人
    新址。而被上訴人明知上訴人曾呈報新址，竟故意於90年8
    月18日違法濫權對上訴人進行「公示送達」，故有關核定、
    罰鍰處分書，因未合法送達於上訴人公司，致上訴人公司失
    去復查與訴願機會。被上訴人更將系案移台北行政執行處，
    上訴人不得已，乃先繳納部分稅款14萬元。（三）雖上訴人
    戶籍設於台北市○○區○○街373巷15號18樓之1，但未實際
    居於該址，且該址亦未曾接獲被上訴人任何通知、處分書，
    被上訴人復以上訴人欠稅超過100萬元，以91年5月10日台財
    稅字第0910093675號函請境管局限制上訴人出境之處分。惟
    該處分迄未依法送達於上訴人，而被上訴人明知上訴人曾呈
    報新址，惟未合法送達該限制出境處分書，致上訴人失去合
    法訴願機會。雖上訴人由境管局據聞被限制出境、被處罰漏
    稅，乃主動向被上訴人申請復查稅款並表不服限制出境處分
    ，惟被上訴人竟倒果為因，以稅款已因90年8月18日公示送
    達而確定，限制出境則已逾訴願期間，將上訴人稅款申復及
    出境訴願併予駁回。（四）上訴人公司之87年度營業稅早於
    88年3月合法申報並預繳，惟事後卻未收到被上訴人或其所
    屬之核課通知與罰鍰處分書、繳納書等，被上訴人竟主張上
    訴人公司之所得稅與罰鍰，已因90年8月18日公示送達而確
    定，不得申復或訴願，繼而漏未扣除上訴人已繳稅款14萬元
    ，浮報上訴人欠稅達104萬元，違法對上訴人限制出境，且
    該處分（即台財字第9100089657號函）迄未依法送達上訴人
    ，上訴人亦未曾收受，依法而言，則永無確定之日。為此訴
    請撤銷訴願決定及原處分等語。
二、被上訴人則以：（一）查晃丞公司87年度營利事業所得稅經
    被上訴人所屬臺北市國稅局核定應補稅額894,886元，雖該
    公司對核定不服申請復查，惟復查之申請係逾法定期限提起
    ，且未能提示帳證供核，其程序暨實體皆與規定不符，被上
    訴人所屬臺北市國稅局乃決定駁回其復查申請，本件因逾期
    申請復查，依稅捐稽徵法第34條規定屬確定案件。晃丞公司
    滯欠上揭本稅、滯納金及滯納利息合計1,044,230元，已達
    限制出境實施辦法所定之金額標準，被上訴人所屬臺北市國
    稅局函報被上訴人函請境管局限制上訴人出境，並無違誤。
    （二）查晃丞公司雖於88年3月申請暫停營業，惟並未申請
    變更公司所在地址，仍設址於臺北市○○○路○段303巷5號6
    樓，被上訴人所屬臺北市國稅局依該公司登記營業地址寄送
    相關文書，並無不合。本件晃丞公司87年度營利事業所得稅
    繳款書等經郵寄該公司營業地址，以查無此公司而無法投遞
    ，另再郵寄至上訴人戶籍地址，亦因郵件招領逾期無法送達
    ，復於90年7月18日派員親自按上訴人戶籍地址遞送，仍未
    能送達，遂於同年8月18日於新聞紙（經濟日報）登載公告
    ，公示送達已於同年9月8日發生送達效力，是該繳款書之送
    達係依據稅捐稽徵法第18條規定辦理，核無違誤。（三）查
    晃丞公司係於上訴人遭被上訴人作成限制出境處分後，始分
    別於91年12月30日及92年1月30日各繳納7萬元稅款（共計14
    萬元），因仍未繳清全數滯欠稅款，與限制出境實施辦法第
    5條第1款規定不合，致未能解除其出境限制。又上訴人主張
    其至今未曾收受被上訴人台財字第9100089657號行政處分乙
    節，查被上訴人並未作成此行政處分，上訴人是項主張，容
    有誤解。故原處分、訴願決定均無違誤等語，資為抗辯。
三、原審判決駁回上訴人之訴，其理由略以：(一)上訴人為晃丞
    公司之負責人，該公司欠繳已確定之87年度營利事業所得稅
    894,886元、滯納金及滯納利息149,344元，合計欠稅金額
    1,044,230元，有戶籍資料、有限公司設立登記卡及欠稅情
    形表等影本附原處分卷足憑，洵堪認定；晃丞公司87年度營
    利事業所得稅經被上訴人所屬臺北市國稅局核定應補稅額
    894,886元，雖該公司對核定不服申請復查，惟該公司之復
    查申請係逾法定期限提起，且未能提示帳證供核，其程序暨
    實體皆與規定不符，被上訴人所屬臺北市國稅局乃決定駁回
    其復查申請而告確定。是以，晃丞公司滯欠金額已達限制出
    境實施辦法第2條第1項所定限制欠稅營利事業負責人出境之
    標準，被上訴人據臺北市國稅局函報轉請境管局限制上訴人
    出境，依法並無不合。(二)限制出境實施辦法所稱之「欠繳
    稅款」，依被上訴人73年10月24日台財稅第61849號函釋，
    包括本稅、滯納金、利息、滯報金、怠報金、短估金及教育
    經費或教育捐在內。查晃丞公司係於上訴人遭被上訴人作成
    限制出境處分後，始分別於91年12月30日及92年1月30日各
    繳納7萬元稅款，共計繳納14萬元，仍未繳清全數滯欠稅金
    額1,044,230元，核與限制出境實施辦法第5條第1款之規定
    不合；被上訴人未予以解除其出境限制，依法亦無不合。(
    三)至上訴人所主張有關核定、罰鍰處分書，因未合法送達
    於上訴人公司，致其失去復查與訴願機會乙節。查本件應審
    究者為被上訴人依限制出境實施辦法第2條第1項之規定，函
    請境管局限制上訴人出境，是否依法有據問題。關於晃丞公
    司滯欠87年度營利事業所得稅（含滯納金及滯納利息)，是
    否合法送達有關處分書，與本案無涉，亦難執為應免限制上
    訴人出境之論據。況該案上訴人公司曾對核定不服申請復查
    ，業經被上訴人所屬臺北市國稅局以其程序暨實體皆與規定
    不符，遭駁回其復查申請而告確定，已如上述，故原處分依
    法限制上訴人出境，並無不合，訴願決定予以維持，亦無違
    誤等語。
四、上訴人上訴意旨略謂：（一）查臺北高等行政法院92年度訴
    字第1382號判決之理由略謂：…並訴稱於規定期限即91年6
    月6日就89年度營利事業所得稅向財政部臺北市國稅局申請
    復查時，於事實及理由欄已同時就被限制出境表示不服，此
    有復查申請書及限時掛號函件執據附卷可稽。查財政部臺北
    市國稅局雖非限制出境事件之原處分機關或受理訴願機關，
    仍應視為上訴人自始就被限制出境有不服提起訴願之表示，
    前述收文之財政部臺北市國稅局應依訴願法第61條第2項規
    定將該限制出境事件部分移送於原行政處分機關，乃財政部
    臺北市國稅局未依規定予以移送，訴願決定機關未查上情，
    徒以上訴人逾期提起訴願，從程序決定不受理，自屬可議，
    上訴人執以指摘，非無理由，自應將訴願決定撤銷，由受理
    訴願機關另為適法之處理，以資適法云云。依該判決意旨係
    指原處分機關即臺北市國稅局「在程序上為不受理自屬可議
    」，即不能僅為程序上之審查，而應為實體上之審查，換言
    之，上訴人遭限制出境之先決問題即有無積欠營業稅，違約
    金之計徵有無達限制出境之金額等為實質之審查，而系案既
    因未合法送達，自應回歸最初課徵營業稅之原點，否則前開
    判決何須將訴願決定撤銷，顯見原處分機關有逾越權限或濫
    用權限之情形，詎原審判決曲解前述判決意旨，未依行政訴
    訟法第200條第3、4款之規定，命原處分機關作成上訴人之
    聲明，自有判決不適用法則及適用法則不當之違法。（二）
    上訴人於原審訴稱系爭欠稅部分，因未合法送達，自應回歸
    最初核定之金額894,886元之爭執，而不應核計違約金，既
    未逾限制出境之標準，原審自得撤銷原處分機關就營利事業
    所得稅所為之行政處分或命原處分機關另為適法之處分，而
    非曲解「程序不受理」遽為不利上訴人之判決，原審尚忽視
    上訴人之程序利益，未能獲致實益合法之判決，有違行政程
    序法第8條之誠信原則與保護人民信賴之規定等語。
五、本院查：（一）按「納稅義務人欠繳應納稅捐達一定金額者
    ，得由司法機關或財政部，函請內政部入出境管理局，限制
    其出境；其為營利事業者，得限制其負責人出境。」「滯納
    金、利息、滯報金、怠報金、短估金及罰鍰等，除本法另有
    規定者外，準用本法有關稅捐之規定。」稅捐稽徵法第24條
    第3項、第49條前段定有明文。次按「在中華民國境內居住
    之個人或在中華民國境內之營利事業，其已確定之應納稅捐
    或關稅逾法定繳納期限尚未繳納，其欠繳稅款及已確定之罰
    鍰單計或合計，個人在新台幣五十萬元以上，營利事業在新
    台幣一百萬元以上者，由稅捐稽徵機關或海關報請財政部函
    請內政部入出境管理局限制該欠稅人或欠稅營利事業負責人
    出境。」「依本辦法限制出境者，有左列情形之一時，稅捐
    稽徵機關或海關應即依其限制出境程序，報請財政部或該管
    法院函請內政部入出境管理局解除其出境限制：一、已繳清
    依本辦法限制出境時全部欠稅及罰鍰者。．．．」為限制欠
    稅人或欠稅營利事業負責人出境實施辦法第2條第1項及第5
    條第1款所明定。（二）查臺北高等行政法院92年度訴字第
    1382號判決係針對限制出境事件所為之判決，其判決之效力
    自不及於上訴人之87年度營利事業所得稅事件，而上開判決
    將訴願決定撤銷後，訴願決定機關及原審法院業已就上訴人
    之限制出境事件為實體之審理，並未剝奪上訴人之訴訟權及
    程序利益，至於上訴人遭限制出境之先決問題即有無積欠營
    利事業所得稅之問題，上訴人亦已在91年9月13日財北國稅
    法字第0910223484號復查決定程序中就有無合法送達及有無
    欠稅之實體事項加以爭執，惟均為財政部臺北市國稅局所不
    採，而駁回復查之申請，因上訴人未提起訴願而告確定，是
    上訴人就87年度營利事業所得稅部分已不得再行爭執，乃上
    訴人將限制出境事件與87年度營利事業所得稅事件兩者混為
    一談，主張臺北高等行政法院上開判決既將訴願決定撤銷，
    原審法院即不能僅為程序上之審查，而應為實體上之審查，
    換言之，上訴人遭限制出境之先決問題即有無積欠營所稅、
    違約金之計徵有無達限制出境之金額等為實質之審查，而營
    所稅事件既未經合法送達，自應回歸最初課徵營所稅之原點
    ，否則前開判決何須將訴願決定撤銷，原判決有不適用行政
    訴訟法第200條第3、4款或適用不當之違法云云，揆之前開
    說明，自無可採。（三）原審斟酌全辯論意旨及調查證據之
    結果，以訴願決定及原處分均無不合，因而予以維持，駁回
    上訴人之訴，核無違誤。上訴論旨，仍執前詞，指摘原判決
    不適用法規或適用不當，求予廢棄，難認有理由，應予駁回
    。
六、據上論結，本件上訴為無理由，爰依行政訴訟法第255條第1
    項、第98條第3項前段，判決如主文。
中    華    民    國    95    年    12    月    7     日
                  第四庭審判長法  官  高  啟  燦
                              法  官  黃  璽  君
                              法  官  廖  宏  明
                              法  官  楊  惠  欽
                              法  官  林  樹  埔
以  上  正  本  證  明  與  原  本  無  異
中    華    民    國    95    年    12    月    7     日
                              書記官  吳  玫  瑩


司法院資訊處製作；財團法人民間司法改革基金會備份。
